ACORDAO-COMPLETO-2461886

ACÓRDÃO 854/2021 ATA 12/2021 - PLENÁRIO

VISTO, relatado e discutido este agravo interposto por Andrade Gutierrez Engenharia S.A. e Andrade Gutierrez S.A. contra o Acórdão 121/2021-TCU-Plenário (peças 266-268) ,
	ACORDAM os Ministros do Tribunal de Contas da União, reunidos em sessão do Plenário, ante as razões expostas pelo Relator, em:
	9.1. com fundamento no art. 289 do Regimento Interno do TCU, conhecer o agravo e negar-lhe provimento;
	9.2. dar ciência desta deliberação à Andrade Gutierrez Engenharia S.A., à Andrade Gutierrez S.A., a Rogério Nora de Sá, a Clovis Renato Numa Peixoto Primo, a Flavio David Barra e a Otávio Marques de Azevedo.

Agravo interposto contra acórdão que desconsiderou a personalidade jurídica das recorrentes a fim de citar seus dirigentes.

Eletrobrás Termonuclear S.A.

3. Responsáveis/Recorrentes:
3.1. Responsáveis: Othon Luiz Pinheiro da Silva (XXX.734.037-XX); Luiz Antonio de Amorim Soares (XXX.971.157-XX); Luiz Manuel Amaral Messias (XXX.581.707-XX); José Eduardo Brayner Costa Mattos (XXX.885.787-XX); Andrade Gutierrez Engenharia S.A. (17.262.213/0001-94); Rogério Nora de Sá (XXX.039.917-XX); Clovis Renato Numa Peixoto Primo (XXX.592.440-XX); Flavio David Barra (XXX.853.226-XX); Andrade Gutierrez S.A. (17.262.197/0001-30); Otávio Marques de Azevedo (XXX.364.566-XX).
3.2. Recorrentes: Andrade Gutierrez Engenharia S.A. (17.262.213/0001-94); Andrade Gutierrez S.A. (17.262.197/0001-30).

Aroldo Cedraz.

13.1. Ministros presentes: Ana Arraes (Presidente), Walton Alencar Rodrigues, Benjamin Zymler, Augusto Nardes, Aroldo Cedraz, Bruno Dantas (Relator), Vital do Rêgo e Jorge Oliveira.
13.2. Ministro que alegou impedimento na Sessão: Aroldo Cedraz.
13.3. Ministros-Substitutos presentes: Marcos Bemquerer Costa e André Luís de Carvalho.

ACORDAO-COMPLETO-2546024

Acórdão de Relação 2250/2022 - Plenário

Acórdão de Relação

Rogerio Nora de SA

Clóvis Renato Numa Peixoto Primo

Flávio David Barra

Otávio Marques de Azevedo

BRUNO DANTAS

Ministro Bruno Dantas.

Trata-se de agravo interposto por Andrade Gutierrez Engenharia S.A. e Andrade Gutierrez S.A. contra o Acórdão 121/2021-TCU-Plenário (peças 266-268) .
Por meio do item 9.1 do Acórdão 121/2021-TCU-Plenário, esta Corte desconsiderou a personalidade jurídica da Andrade Gutierrez Engenharia S.A., a fim de alcançar seu ex-presidente (Rogério Nora de Sá) , seus diretores estatutários (Clóvis Renato Numa Peixoto Primo e Flávio David Barra) e sua controladora (Andrade Gutierrez S.A.) .
Além disso, por meio do item 9.2 do mesmo decisum foi, também, desconsiderada a personalidade jurídica da holding Andrade Gutierrez S.A., a fim de alcançar seu ex-presidente (Otávio Marques de Azevedo) .
Cientes do teor da deliberação em 12/2/2021 (peça 256) , as empresas interpuseram o agravo na mesma data.
Em resumo, as empresas se insurgem contra as desconsiderações das personalidades jurídicas.
Isso porque, no âmbito do TC Processo 015.300/2018-8, constituído para reunir documentos a fim de viabilizar a desconsideração da personalidade jurídica da empresa Andrade Gutierrez S.A. no âmbito do presente processo (TC Processo 014.889/2018-8) , deliberou no sentido de que "a documentação obtida por meio de diligência não aponta no sentido de ter ocorrido dissolução do patrimônio da empresa Andrade Gutierrez e, portanto, não há elementos aptos a justificar a desconsideração da personalidade jurídica no TC Processo 014.889/2018-8 (Acórdão 703/2020-TCU-Plenário) .
De acordo com as recorrentes, o fato de o Acórdão 703/2020-TCU-Plenário ter sido proferido em 1/4/2020 e de a instrução da SeinfraOperações ter sido disponibilizada em 2/4/2020 indicaria que a unidade instrutora não teria considerado o entendimento já manifestado pelo Plenário desta Corte ao formular a proposta de desconsideração das personalidades jurídicas neste processo.
Assim, diante da suposta contradição entre os Acórdãos 121/2021 e 703/2020, ambos do Plenário, e considerando que não haveria fato novo entre a prolação desses acórdãos, as recorrentes finalizam seu expediente com os seguintes pedidos:
"9. Diante de todo o exposto, resta evidente que a decisão que entendeu pela desconsideração da personalidade jurídica da AGE e da holding Andrade Gutierrez S/A, mormente quanto aos itens 9.1 e 9.2, necessita ser revista, em razão de grave contradição com entendimento manifestado por essa própria Corte em relação a este mesmo processo.
10. Sendo assim, a AGE e a AG S/A requerem o provimento do agravo para reformar a decisão recorrida, no sentido de acompanhar o entendimento manifestado pela Corte no Acórdão n. 703/2020, de 01/04/2020, que concluiu não haver elementos aptos a justificar a desconsideração da personalidade jurídica no âmbito desta Tomada de Contas Especial.
11. A consideração desse entendimento conduzirá à necessidade de reformar o Acórdão n. 121/2021, para anular a determinação de desconsideração da personalidade jurídica da AGE e da AG S/A. 12. As Empresas requerem, ainda, a concessão de efeito suspensivo a este recurso, até o seu julgamento de mérito, conforme disposição do art. 289, §4º do RITCU."
Relato, ainda, que as agravantes formularam, à peça 275, pedido de dilação de prazo para apresentação das alegações de defesa.
Considerando que pedido semelhante, formulado por outro responsável, já havia sido analisado e deferido (peça 274) , visando à isonomia, estendi a todos os responsáveis citados no âmbito desta Tomada de Contas Especial a prorrogação do prazo para apresentação das alegações de defesa por 120 (cento e vinte) dias, a partir do término do prazo anteriormente fixado (peça 287) .
	É o Relatório.

8.1. Tathiane Vieira Viggiano Fernandes (OAB/DF 27.154) e outros, representando Andrade Gutierrez S.A., Andrade Gutierrez Engenharia S.A., Clovis Renato Numa Peixoto Primo, Flavio David Barra, Otávio Marques de Azevedo e Rogério Nora de Sá;
8.2. Ricardo Barretto de Andrade (OAB/DF 32.136) e outros, representando José Eduardo Brayner Costa Mattos;
8.3. Juliana Tavares Almeida (OAB/DF 12.794) e outros, representando Luiz Manuel Amaral Messias e Luiz Antonio de Amorim Soares.

Não atuou.

TOMADA DE CONTAS ESPECIAL. ELETRONUCLEAR. OBRAS CIVIS DE ANGRA 3. ANDRADE GUTIERREZ ENGENHARIA S.A. SUPERFATURAMENTO. ABUSO DA PERSONALIDADE JURÍDICA. DESVIO DE FINALIDADE DA EMPRESA. DESCONSIDERAÇÃO DA PERSONALIDADE JURÍDICA. CITAÇÕES. AGRAVO. CONHECIMENTO. NEGATIVA DE PROVIMENTO.

TOMADA DE CONTAS ESPECIAL (TCE)

Secretaria Extraordinária de Operações Especiais em Infraestrutura (SeinfraOperações).

Trata-se de agravo interposto por Andrade Gutierrez Engenharia S.A. e Andrade Gutierrez S.A. contra o Acórdão 121/2021-TCU-Plenário (peças 266-268) , por meio do qual o TCU desconsiderou a personalidade jurídica das recorrentes a fim de alcançar seus dirigentes no âmbito desta tomada de contas especial.
Preliminarmente, conheço do agravo interposto, com fundamento no art. 289 do Regimento Interno desta Corte.
Quanto ao mérito, não há incompatibilidade ou contradição entre as decisões proferidas nos Acórdãos 703/2020 e 121/2021, ambos do Plenário. 
Registro que o TC Processo 015.300/2018-8 foi constituído com o objetivo de identificar a cadeia acionária da empresa Andrade Gutierrez Engenharia S.A. e os valores distribuídos a cada acionista, a fim de identificar mais precisamente eventuais controladores que pudessem ser alcançados por meio da desconsideração da personalidade jurídica, além daqueles que já poderiam ser identificados por meio dos elementos constantes no TC Processo 002.651/2015-7 (processo originário) .
O desfecho do TC Processo 015.300/2018-8 ocorreu com a prolação do Acórdão 703/2020-TCU-Plenário, em que se registrou que as diligências então realizadas não permitiram identificar a cadeia acionária da empresa e que não foram identificados indícios de dissolução do patrimônio.
Assim, concluiu-se que os elementos constantes naquele processo (TC Processo 015.300/2018-8) não eram aptos a justificar a desconsideração da personalidade jurídica na tomada de contas especial (TC Processo 014.889/2018-8) .
Ressalto que tal conclusão foi aduzida a partir dos documentos obtidos nas diligências empreendidas naqueles autos, mas não constitui julgamento absoluto pela inviabilidade de se desconsiderarem as personalidades jurídicas das empresas Andrade Gutierrez Engenharia S.A. e Andrade Gutierrez S.A..
Assim sendo, não há que se falar em óbice a que, uma vez reunidos outros elementos no processo de tomada de contas especial, fosse promovida a desconsideração das aludidas personalidades jurídicas.
Examinados os elementos constantes nos presentes autos, esta Corte julgou serem suficientes para caracterizar o abuso da personalidade jurídica da Andrade Gutierrez Engenharia S.A. e o abuso de poder por parte de seus executivos e de sua holding - a qual também teve a personalidade jurídica desconsiderada para que fosse alcançado seu então presidente.
A fundamentação para a desconsideração das personalidades jurídicas foi assim abordada no voto condutor do Acórdão 121/2021-TCU-Plenário:
"28. O terceiro grupo de responsáveis a que faz alusão a SeinfraOperações abrange: i) a empresa contratada - Andrade Gutierrez Engenharia (capítulo XXI.4 da instrução à peça 213) ; ii) executivos do grupo Andrade Gutierrez - Otávio Marques de Azevedo, ex-presidente da holding Andrade Gutierrez S.A., Rogério Nora de Sá, ex-Presidente da Andrade Gutierrez Engenharia, Clóvis Renato Numa Peixoto Primo, ex-Diretor de Operações da Andrade Gutierrez Engenharia; Flávio David Barra, ex-Diretor da Unidade de Negócios de Energia da Andrade Gutierrez Engenharia e ex-Presidente da AG Energia na estrutura da própria Construtora, e Gustavo Ribeiro de Andrade Botelho, ex-Diretor Superintendente da Andrade Gutierrez Engenharia (capítulo XXI.5) ; iii) a holding Andrade Gutierrez S.A..
29. Quanto à Andrade Gutierrez Engenharia, é incontroversa sua responsabilidade, diante de tantos indícios de que a empresa, por meio de seus administradores e empregados, agiu maliciosamente para obter vantagens indevidas. Assim, considero adequadas e suficientes as análises empreendidas pela SeinfraOperações, as quais incorporo às minhas razões de decidir.
30. No que diz respeito aos executivos e à holding, a unidade instrutora entendeu que a caracterização de sua responsabilidade nestes autos prescindiria da desconsideração da personalidade jurídica, embora estejam presentes os requisitos de abuso da personalidade jurídica e desvio de finalidade da empresa por parte dos agentes.
31. Apesar de não ser inédita nesta Corte a responsabilização direta de agentes (a exemplo do Acórdão 2273/2019-TCU-Plenário) , a jurisprudência majoritária do TCU é no sentido de que, havendo abuso de personalidade jurídica ou desvio de finalidade da empresa por parte de seus sócios ou de seus administradores, o caminho a ser adotado é o da desconsideração da personalidade jurídica.
32. No caso concreto, estão presentes os requisitos para tanto, consubstanciado no já mencionado abuso da personalidade jurídica, como bem relatado pela unidade instrutora, bem como no abuso de poder (art. 117 da Lei 6.404/1976) . Assim, entendo ser mais adequado promover a desconsideração da personalidade jurídica da Andrade Gutierrez Engenharia S.A. (ex-Construtora Andrade Gutierrez) para alcançar seu então presidente, Rogério Nora de Sá, os diretores estatutários envolvidos nas práticas ilícitas, Clóvis Renato Numa Peixoto Primo e Flávio David Barra, e a holding, Andrade Gutierrez S.A..
33. Necessário, também, desconsiderar a personalidade jurídica da holding para alcançar seu então presidente, Otávio Marques de Azevedo.
 (...) 
35. De toda sorte, no que não contraria o meu posicionamento, acolho e incorporo às minhas razões de decidir os argumentos que a unidade instrutora utilizou para fundamentar a sua proposta, os quais comprovam a ocorrência do abuso das personalidades jurídicas e do desvirtuamento da finalidade das empresas por parte dos agentes envolvidos."
Destaco, ainda, as condutas atribuídas aos responsáveis que caracterizaram o abuso de poder e da personalidade jurídica das empresas, cujos fundamentos foram extensamente detalhados no relatório que antecede o Acórdão 121/2021-TCU-Plenário:
Acórdão 121/2021-TCU-Plenário
"9.3.6. Rogério Nora de Sá, presidente da Construtora Andrade Gutierrez (atual Andrade Gutierrez Engenharia S.A.) entre 2009 e 2/5/2012.
 (...) 
Conduta: pagar vantagem indevida a agentes públicos para que atuassem, de forma omissiva ou comissiva, garantindo a cooperação desses agentes com os interesses da Construtora Andrade Gutierrez (atual Andrade Gutierrez Engenharia) , de modo a materializar sobrepreço e superfaturamento na construção da Usina Angra 3, infringindo a boa-fé contratual (Código Civil art. 422) , a proibição do enriquecimento sem causa (Código Civil art. 884) e os princípios republicanos dispostos na Constituição Federal (art. 37, caput) e na Lei 8.666/1993 (art. 3º) e incorrendo no art. 333 do Código Penal, quando deveria ter conduzido a empreiteira dentro dos ditames da ética profissional e das melhoras práticas empresariais; omitir-se, dolosamente, de impedir que ilícitos de fraude e corrupção fossem praticados nas obras de Angra 3, mesmo tendo ciência de sua ocorrência, e chancelando a prática desses ilícitos e a obtenção de vantagens indevidas à Construtora Andrade Gutierrez (atual Andrade Gutierrez Engenharia) , em prejuízo da Eletronuclear.
 (...) 
9.3.7.  Clóvis Renato Numa Peixoto Primo, funcionário da Andrade Gutierrez desde 12/12/1979 e Diretor de Operações da Construtora Andrade Gutierrez (atual Andrade Gutierrez Engenharia) de 2007 a 1º/10/2013.
 (...) 
Conduta: pagar vantagem indevida a agentes públicos para que atuassem, de forma omissiva ou comissiva, garantindo a cooperação desses agentes com os interesses da Construtora Andrade Gutierrez (atual Andrade Gutierrez Engenharia) , de modo a materializar sobrepreço e superfaturamento na construção da Usina Angra 3, infringindo a boa-fé contratual (Código Civil art. 422) , a proibição do enriquecimento sem causa (Código Civil art. 884) e os princípios republicanos dispostos na Constituição Federal (art. 37, caput) e na Lei 8.666/1993 (art. 3º) e incorrendo no art. 333 do Código Penal, quando deveria ter conduzido a empreiteira dentro dos ditames da ética profissional e das melhoras práticas empresariais; omitir-se, dolosamente, de impedir que ilícitos de fraude e corrupção fossem praticados nas obras de Angra 3, mesmo tendo ciência de sua ocorrência, e chancelando a prática desses ilícitos e a obtenção de vantagens indevidas à Construtora Andrade Gutierrez (atual Andrade Gutierrez Engenharia) , em prejuízo da Eletronuclear.
 (...) 
9.3.8. Flávio David Barra, Diretor da Unidade de Negócios Energia da Construtora Andrade Gutierrez S.A. (atual Andrade Gutierrez Engenharia S.A.) até a data de 2/9/2015, atuando em Angra 3 a partir de 2013.
 (...) 
Conduta: pagar vantagem indevida a agentes públicos para que atuassem, de forma omissiva ou comissiva, garantindo a cooperação desses agentes com os interesses da Construtora Andrade Gutierrez (atual Andrade Gutierrez Engenharia) , de modo a materializar sobrepreço e superfaturamento na construção da Usina Angra 3, infringindo a boa-fé contratual (Código Civil art. 422) , a proibição do enriquecimento sem causa (Código Civil art. 884) e os princípios republicanos dispostos na Constituição Federal (art. 37, caput) e na Lei 8.666/1993 (art. 3º) e incorrendo no art. 333 do Código Penal, quando deveriam ter se portado segundo os ditames da ética profissional e das melhoras práticas empresariais; omitir-se, dolosamente, de impedir que ilícitos de fraude e corrupção fossem praticados nas obras de Angra 3, mesmo tendo ciência de sua ocorrência, e chancelando a prática desses ilícitos e a obtenção de vantagens indevidas à Construtora Andrade Gutierrez (atual Andrade Gutierrez Engenharia) , em prejuízo da Eletronuclear.
 (...) 
9.3.9. Andrade Gutierrez S.A. (17.262.197/0001-30) , na condição de sócia controladora da empresa contratada.
 (...) 
Conduta: orientar e induzir, por meio de seu Presidente, a controlada Construtora Andrade Gutierrez S.A. (atual Andrade Gutierrez Engenharia S.A.) a praticar atos ilegais de pagamento de propinas a agentes públicos, com desvio de finalidade, conluio e prática de corrupção e outros crimes, a fim de maximizar ilicitamente os lucros e financiar esquema de propinas, contrariando as boas práticas empresariais, a boa-fé contratual (Código Civil art. 422) , a proibição do enriquecimento sem causa (Código Civil art. 884) e os princípios republicanos dispostos na Constituição Federal (art. 37, caput) e na Lei 8.666/1993 (art. 3º) , quando deveria ter zelado pela função social do contrato e pela justa proporção entre encargos e respectiva contraprestação remuneratória, abstendo-se de envolver-se e permitir ou determinar o envolvimento de empresas controladas em práticas criminosas. Deveria a Controladora, na pessoa de seus administradores, ter cumprido seus deveres de supervisão das atividades da Controlada e de apuração de irregularidades por ela praticadas, bem como ter se abstido de provocar e participar dos atos ilícitos praticados por sua Controlada.
 (...) 
9.3.10. Otávio Marques de Azevedo, na qualificação de Presidente da holding do grupo Andrade Gutierrez de 2010 a 2016.
 (...) 
Conduta: omitir-se dolosamente, na condição de Presidente do Grupo AG, de impedir que ilícitos de fraude e corrupção fossem praticados nas obras de Angra 3, mesmo tendo ciência de sua ocorrência, e, na prática, chancelando a prática desses ilícitos e a obtenção de lucros indevidos em prejuízo da Eletronuclear, infringindo a boa-fé contratual (Código Civil art. 422) , a proibição do enriquecimento sem causa (Código Civil art. 884) e os princípios republicanos dispostos na Constituição Federal (art. 37, caput) e na Lei 8.666/1993 (art. 3º) e incorrendo no art. 333 do Código Penal, quando deveria ter conduzido o grupo por ele presidido dentro dos ditames da ética profissional e das melhoras práticas empresariais."
Portanto, o agravo deve ser conhecido e ter seu provimento negado.
	Ante o exposto, voto por que o Tribunal adote a minuta de acórdão que ora submeto à deliberação deste Colegiado.
TCU, Sala das Sessões Ministro Luciano Brandão Alves de Souza, em 14 de abril de 2021.
Ministro BRUNO DANTAS 
Relator